臺灣高雄地方法院民事判決　　　　　　　　　　　　　　九十三年度訴字第七八號
　　原　　　告　乙○○
　　原　　　告　丁○○
　　原　　　告　丙○○
　　原　　　告　戊○○
　　訴訟代理人　周君強律師
　　　　　　　　洪條根律師
　　被　　　告　甲○○
當事人間確認認證協議無效事件，本院於民國九十三年五月二十日言詞辯論終結，判
決如下：
    主    文
原告之訴駁回。
訴訟費用由原告負擔。
    事實及理由
一、原告主張：伊四人與訴外人楊鐵城（已）、楊雙城係兄弟姐妹，被告係楊鐵城
    之妻。緣高雄縣岡山鎮○○路二十五號房屋係國防部前分配予伊等之父楊以森之
    眷舍（以下簡稱本件眷舍），伊等父、母分別於民國七十一年一月二十四日、七
    十三年四月十八日辭世，本件眷舍則由楊鐵城暫用，惟伊等就該眷舍之權益，與
    楊鐵成並無任何協議。而依國軍老舊眷村改建條例第五條規定，原眷戶與配偶均
    死亡者，得由子女承受其權益，子女人數在二人以上者，應以書面協議向主管機
    關表示由一人承受權益。詎八十七年一月間，楊鐵城未經伊等授權或允諾，擅自
    於內載由楊鐵城一人承受本件眷舍權益，簽署日期八十七年一月二十一日之協議
    書（以下簡稱系爭協議書）上偽簽伊等姓名，並經鈞院認證（八十七年度認字第
    一二號）後，持向空軍第三後勤指揮部辦理眷舍權益承受。迨至九十二年十月十
    一日楊鐵城亡故，伊等處理後事時，始發覺上情，被告現則依繼承關係，向空軍
    第三後勤指揮部申辦權益承受。楊鐵城擅於系爭協議書簽寫伊等姓名，依民法第
    一百零六條規定，係屬無效。而伊等承受本件眷舍權益之法律上地位，因此受有
    不安之危險，有予保護之必要，爰求為確認系爭協議書無效等語。並聲明：確認
    系爭協議書無效。
二、被告則以：系爭協議書係原告四人授權楊鐵城簽寫，且原告前於八十六年一月間
    ，亦曾授權楊鐵城簽載同一格式之協議書，並經鈞認證，僅因國軍老舊眷村改建
    條例於當年修改，始重行製作系爭協議書等語，資為抗辯。並聲明：原告之訴駁
    回。
三、兩造不爭之事實：
（一）本件眷舍係國防部前分配予原告四人與楊鐵城、楊雙城之父楊以森居住；楊以
      森及其妻分別於七十一年一月二十四日、七十三年四月十八日亡故，本件眷舍
      嗣由楊鐵城及被告住用；楊鐵城於九十二年十月十一日死亡，而由被告住用迄
      今。
（二）國軍老舊眷村改建條例第五條規定，原眷戶享有承購依該條例興建之住宅及由
      政府給與輔助購宅款之權益，原眷戶與配偶均死亡者，由其子女承受其權益，
      子女人數在二人以上者，應以書面協議向主管機關表示由一人承受權益。
（三）楊鐵城於八十七年七月二十一日以兼原告等代理人之身分，會同原告及楊雙城
      持系爭協議書，向本院申請認證，經本院以八十七年認字第一二號受理在案。
      嗣楊鐵城以上開經認證之協議書申辦承受本件眷舍權益，經空軍第三後勤指揮
      部依規定層轉國防部，於八十七年四月十七日以（八七）祥祉０四一０四號令
      核定在案；被告現申辦權益承受。
四、按當事人主張有利於己之事實，就其事實有舉證之責任，又私人之印章，由自己
    使用為常態，被人盜用為變態，主張變態事實之當事人，自應就此印章被盜用之
    事實負舉證之責任（最高法院八十六年台上字第七一七號、八十二年台上字第一
    五０五號裁判意旨參照）。同理，如當事人主張私人印章係遭他人逾越授權範圍
    而蓋用，亦應由主張印章遭濫用之人，就他人越權之事實，負舉證之責。本件原
    告主張系爭協議書係楊鐵城未經其等授權而擅自偽造，為被告所否認。而經本院
    調取本院八十七年度認字第一二號證認卷核閱結果，系爭協議書內所蓋印之原告
    印文與原告於住所地戶政事務所登記之印鑑相符，且原告等自承曾於八十七年年
    初交付印章及印鑑證明予楊鐵城，是堪認系爭協議書內原告印文係屬真正。至原
    告等又稱：伊等交付印章、印鑑證明予楊鐵城，係因楊鐵城謂軍方調查本件眷舍
    使用狀況，需由伊等出具同意楊鐵城住用之證明，而非因允諾楊鐵城承受本件眷
    舍權益，始行交付等語，亦為被告所否認，揆諸首開說明，自應由原告等就此印
    章遭楊鐵城越權使用之事實，負舉證責任。經查：
（一）證人楊雙城固證稱：伊曾與楊鐵城至本院申辦系爭協議書之認證手續，當時楊
      鐵城係稱要辦房屋公證，伊以為只是要證明同意將本件眷舍供楊鐵城住，故未
      細看文件內容，當時伊尚曾在一張紙上寫「只准住、不准賣」等語（第七八頁
      ）。惟該證人本身即係協議書之立書人之一，就此脩關其利益之文件，未予詳
      閱即授權楊鐵城代其簽名或申辦認證，實有違常理；況且，證人即本院前辦理
      該件認證手續之公證人王振華到庭結證稱：一般之認證程序對到場之當事人會
      詢問有無閱覽過文件內容，本件認證過程中，有無到場當事人為不同意系爭協
      議書內容之表示，伊無法清晰記憶，但若當事人有為反對之表示，伊就不會作
      成認證書等語明確（第九五頁），是益見上開證人係在對系爭協議書內容無異
      議之情形下，允予楊鐵城代簽，並協同申辦認證，其於本院證述未細看文件內
      容、以為僅係證明同意楊鐵城住用等語，顯與事實不符，而無足採，從而，自
      無從推認楊鐵城有以出具同意住用之證明等詞誤導本件原告，致其等交付印章
      、印鑑證明，或楊鐵城於系爭協議書上鈐蓋原告印章係逾越授權範圍。
（二）反之，被告就其抗辯原告等於八十六年間即曾授權楊鐵城簽署與系爭協議書同
      一格式之協議書，並經本院認證等情，業據提出八十六年一月二十九日協議書
      影本一紙為證。而經本院調取本院八十六年度岡認字第五七號認證卷核閱，該
      協議書內所鈐蓋之原告印文，亦均與原告等在當時住所地戶政事務所登記之印
      鑑相符，有原告等之印鑑證明附於該卷可憑，且原告丁○○亦自承上述印章、
      印鑑證明係其交付予楊鐵城（第一二七頁），是堪認上述認證卷內原告等印之
      章、印鑑證明，均係其等自行交付予楊鐵城。而該次認證亦由楊鐵城與楊雙城
      一同申辦，有認證申請書附於本證認卷可稽。準此，以楊鐵城前後兩次獲原告
      等交付印章、印鑑證明，並均由其與原告等之兄長楊雙城會同申辦協議書之認
      證，要謂原告不知其用途、不曾究明原委或無從查知有此權益承受情事，實與
      常情相悖。是足徵原告等所稱其等交付印章、印鑑證明，並非基於授權、允諾
      楊鐵城鈐蓋系爭協議書或申辦認證，並無可取。
（三）至原告雖又稱：八十五年三月起至八十六年十二月三十一日，楊鐵城均不在台
      灣，可見八十六年一月二十九日之協議書係被告所偽造等語。惟該件協議書業
      據楊鐵城本人親自會同楊雙城向本院申辦證認，已如前述，顯無可能係被告偽
      造。何況，經本院函詢內政部警政署入出境管理局、航空警察局及交通部高雄
      港務局結果，楊鐵城於八十五年一月十八日、八十六年十二月二十三日各有一
      次入境紀錄，惟期間究係何時出境則無紀錄可查；另依楊鐵城之船員服務手冊
      所載，八十五年、八十六年間，其所屬船隻申報之海上作業之時段分別係八十
      五年四月二十六日起至同年十二月七日、八十六年三月九日至同年十二月二十
      八日，此各有九十三年四月二十八日境信彤字第０九三一００四九六七０號函
      暨出入境紀錄表、九十三年五月十四日航警刑字第０九三００一三二八一號函
      及九十三年五月四日高港監理字第０九三００一二九五０號函暨船員服務經歷
      證明書在卷可稽，綜上以觀，足見八十六年一月二十九日協議書作成時，楊鐵
      城並未出海工作，且其於八十五年一月十八日起至八十六年十二月二十三日間
      之出境紀錄不明，無從認八十六年一、二月間其不在台灣境內，是原告所謂八
      十五年三月起至八十六年十二月三十一日止楊鐵城均不在台灣之情，顯無足採
      ，更無從推認八十六年一月二十九日協議書係被告偽造，或系爭協議書係楊鐵
      城未經授權而擅自簽立。末者，原告陳稱：軍方早於八十六年間發放制式之空
      白協議書，伊等亦均受有國中以上之教育，楊鐵城北上向伊等拿取印章、印鑑
      證明，卻未將系爭協議書交付伊等親簽，足徵事有情虛等語，惟徵諸社會生活
      常情，文書出具人將印章、印鑑證明交付他人，由他人代為鈐印、寫立，係屬
      常見，而原告既將該等物件交付楊鐵城，即足供楊鐵城代為製成協議書，則系
      爭協議書未經其等親簽，亦無悖於常理，無從遽認為偽，是原告本部分主張，
      亦不足取。
五、綜上所述，原告所舉證據並不足證明系爭協議書係楊鐵城生前逾越其等授權範圍
    而製作，自無無效之可言，原告等應受之拘束。從而，原告求為確認系爭協議書
    係屬無效，洵屬無據，應予駁回。
六、結論：本件原告之訴為無理由，依民事訴訟法第七十八條，判決如主文。
中　　　華　　　民　　　國　　九十三　　年　　六　　月　　八　　　　　　日
　　                                臺灣高雄地方法院民事第一庭
~B法　　　官  甯　馨
右為正本係照原本作成。
如不服本判決，應於送達後廿日內，向本院提出上訴狀並表明上訴理由，如於本判決
宣示後送達前提起上訴者，應於判決送達後十日內補提上訴理由書（須附繕本）。
中　　　華　　　民　　　國　　九十三　　年　　六　　月　　八　　　　　　日
~B法院書記官　林麗文
